【裁判字號】    98,審聲,3149
【裁判日期】    980818
【裁判案由】    聲請以保護管束代監護處分
【裁判全文】
臺灣高雄地方法院刑事裁定            98年度審聲字第3149號
聲  請  人  臺灣高雄地方法院檢察署檢察官
受  刑  人  甲○○
                      八號
                    另案在臺灣高雄第二監獄執行中
上列被告因檢察官聲請以保護管束代監護處分案件（98年度執聲
字第2854號），本院裁定如下：
    主  文
聲請駁回。
    理  由
一、聲請意旨略以：被告即受刑人甲○○因違反保護令案件，經
    本院於97年10月28日判處有期徒刑一年十月，並於刑之執行
    前，令入相當處所，施以禁戒六月，經臺灣高雄地方法院檢
    察署檢察官於98年6 月10日提解受刑人甲○○至財團法人臺
    灣省私立高雄仁愛之家附設慈惠醫院診斷，醫囑為：「....
    在獄中約八個月，無酒精戒斷性徵候群之現象.... 。 」認
    宜以保護管束代之，爰依刑法第92條規定，聲請以保護管束
    代監護處分等語。
二、按因酗酒而犯罪，足認其已酗酒成癮並有再犯之虞者，於刑
    之執行前，令入相當處所，施以禁戒；前項禁戒期間為一年
    以下；但執行中認無繼續執行之必要者，法院得免其處分之
    執行；而上開禁戒處分，按其情形得以保護管束代之；刑法
    第89條、第92條分別定有明文。而酗酒必須施以禁戒之保安
    處分，其立法理由認為：「醫療上之酒癮（酒精依賴）之治
    療可分為三階段：（一）酒精戒斷症狀之處理；（二）因酗
    酒導致身體併發症之評估與治療；（三）復健。國內醫院所
    提供之治療，大抵為（一）與（二）之階段，如以全日住院
    方式進行，平均約須二週。至於（三）之復健，因涉及戒酒
    『動機』及個案需要，其治療期間應為長期。」等語。因此
    ，因酗酒而受施以禁戒處分者，於已無住院治療之需求後，
    是否得按其情形以保護管束代之，須視受保安處分人個人之
    飲酒動機及個案需要而定。
三、本件被告即受刑人甲○○因於民國96年12月8 日、97年1 月
    15日、97年8 月10日及97年5 月7 日因飲酒後情緒失控，四
    次犯違反保護令罪，經本院以97年度訴字第1392號、易字第
    1062、1063號審理時依職權調取被告於高雄市立凱旋醫院病
    歷資料，判定受刑人甲○○酒後自制力甚為薄弱，且有酗酒
    成癮並因之對於家庭成員施加暴力，有明顯再犯之虞，而宣
    告受刑人甲○○應於刑之執行前，令入相當處所，施以禁戒
    六月之保安處分，有上開刑事判決一份附卷可稽（見執行卷
    第3 頁）。受刑人甲○○於另案執行期間之98年6 月10 日
    經提解前往財團法人臺灣省私立高雄仁愛之家附設慈惠醫院
    診斷，經醫師判定為「酒精濫用緩解」，並囑咐「病人過去
    曾有酒駕、家暴，目前在獄中約八個月，無酒精戒斷性症候
    群之現象，病人性格較為衝動不成熟，目前無住院戒治之必
    要性，但出獄後仍應門診觀察。」有該院診斷證明書一份在
    卷可憑（見執行卷第5 頁）。然查：
  (一)依據檢察官所提出上開診斷證明，僅能證明受刑人甲○○
      目前「無住院戒治之必要性」，復經本院調取受刑人甲○
      ○因另案酒後駕車公共危險案件於臺灣高雄第二監獄執行
      有期徒刑八月及拘役五十五日期間之就醫記錄（見本院卷
      第21-27 頁該監獄98年8 月6 日高二監衛字第0980003720
      號函覆就診病歷相關資料一份），受刑人甲○○自97年12
      月19日起至98年7 月31日止之就診記錄中，症狀多為與酗
      酒戒斷症狀無關之上呼吸道感染、皮膚搔癢症及結膜炎，
      僅有失眠、不明熱、頭痛各一次或與酒精戒斷性症候群有
      關。因此，上開證據方法僅能證明受刑人甲○○目前已經
      脫離醫療上酒癮治療之前二階段，即需住院治療之酒精戒
      斷症狀之處理與因酗酒導致身體併發症之評估與治療部分
      。然而，有關第三階段之復健，受刑人甲○○僅有提解一
      次就醫紀錄，其於另案執行中有無給予專業醫療人士之輔
      助，依據個案需要接受相關心理諮商，查明其酗酒動機並
      給予相應之協助，用以去除再犯因子，審閱全案卷證，尚
      難認為檢察官已提出相當之釋明；而診斷證明書僅有一句
      「出獄後仍應門診觀察」說明，是否即可依據上開空泛記
      載，使受刑人甲○○之禁戒處分改以保護管束代之，亦有
      疑義。
  (二)至為要者，受刑人甲○○自90年起迄今已因酒後缺乏自制
      力，犯下五次酒後駕車公共危險罪、八次違反保護令罪，
      其中又有一次傷害、一次公然侮辱案件後經告訴人撤回告
      訴而判決公訴不受理，有臺灣高等法院被告前案紀錄表一
      份及刑事判決二份在卷可憑（見本院卷第11-19 、28-29
      頁），足見受刑人甲○○確實為酗酒成癮並因而實施犯罪
      之人，期間已長達八年之久。此外，受刑人甲○○曾因上
      開罪刑，分別自93年6 月1 日起至94年4 月26日止、95年
      10月29日起至96年10月23日止，二次長達約十一個月及一
      年期間入監服刑，然而其出獄後仍一再因酗酒成癮數次犯
      下酒後駕車公共危險罪及違反保護令罪，足見上開二次在
      監獄期間之長期監禁，並不能因此改善或減緩受刑人甲○
      ○之酗酒心理症狀。同理，受刑人甲○○本次自97年11月
      11日起迄98年6 月10日之為期七個月入監服刑期間，是否
      即可改善其酗酒動機，而得以保護管束替代禁戒處分，非
      無疑義，自不宜抹滅原審宣告受刑人甲○○於刑之執行前
      ，令入相當處所，施以禁戒六月之目的。
  (三)綜上，本院依據檢察官之聲請意旨，審查受刑人甲○○目
      前之就醫及診療情形，暨其曾有長期監禁執行完畢釋放後
      ，又一再因酗酒成癮犯罪之情狀，認為受刑人甲○○雖已
      受一定期間之監禁，但目前情形尚不符合得以保護管束替
      代禁戒處分之要件，仍有繼續執行禁戒處分之必要。聲請
      意旨此處尚無理由，應予駁回。
四、依刑事訴訟法第220 條，裁定如主文。
中    華    民    國    98    年    8     月    18    日
                  刑事第三庭    法  官  李東柏
以上正本證明與原本無異。
如不服本裁定，應於送達後5日內，向本院提出抗告狀。
中    華    民    國    98    年    8     月    18    日
                                書記官  劉國偉


司法院資訊處製作；財團法人民間司法改革基金會備份。
